【裁判字號】    96,上訴,1259
【裁判日期】    970109
【裁判案由】    毒品危害防制條例
【裁判全文】
臺灣高等法院臺中分院刑事判決        96年度上訴字第1259號
上  訴  人  臺灣彰化地方法院檢察署檢察官
上  訴  人
即  被  告  乙○○
                    （現因另案於臺灣彰化看守所）
上列上訴人等因被告違反毒品危害防制條例案件，不服臺灣彰化
地方法院九十六年度訴字第三○五號中華民國九十六年三月三十
日第一審判決（起訴案號：臺灣彰化地方法院檢察署九十五年度
毒偵字第四八三六號、九十六年度毒偵字第三○九號），提起上
訴，本院判決如下：
    主  文
原判決撤銷。
乙○○施用第一級毒品，處有期徒刑陸月，減為有期徒刑月；
又施用第二級毒品，處有期徒刑肆月，減為有期徒刑貳月；又施
用第一級毒品，累犯，處有期徒刑柒月，減為有期徒刑月又拾
伍日；又施用第二級毒品，累犯，處有期徒刑伍月，減為有期徒
刑貳月又拾伍日；又施用第一級毒品，累犯，處有期徒刑捌月，
減為有期徒刑肆月，扣案之第一級毒品海洛因貳包（合計淨重○
．二六公克，空包裝總重○．七五公克）沒收銷燬之；又施用第
二級毒品，累犯，處有期徒刑陸月，減為有期徒刑月，扣案之
第二級毒品甲基安非他命壹包（淨重○．二七公克，空包裝重○
．三五公克）沒收銷燬之，扣案之玻璃球吸食器壹支沒收。應執
行有期徒刑壹年月，扣案之第一級毒品海洛因貳包（合計淨重
○．二六公克，空包裝總重○．七五公克），第二級毒品甲基安
非他命壹包（淨重○．二七公克，空包裝重○．三五公克）均沒
收銷燬之；扣案之玻璃球吸食器壹支沒收。
    事  實
一、乙○○曾於民國（下同）九十年間，因犯贓物罪及施用毒品
    罪，經臺灣彰化地方法院分別判處有期徒刑三月、及八月確
    定，後並經臺灣彰化地方法院裁定其應執行刑為有期徒刑九
    月確定。其後乙○○又於九十一年間，因犯偽造文書罪，經
    臺灣彰化地方法院判處有期徒刑四月確定；復因其於八十八
    年間所犯寄藏子彈罪、施用第一級毒品罪、施用第二級毒品
    罪、及贓物罪，經本院分別判處之有期徒刑一年二月、十月
    、五月、五月，及定應執行刑有期徒刑二年六月，亦經最高
    法院於九十二年五月八日駁回上訴確定；乙○○因犯寄藏子
    彈罪、施用第一級毒品罪、施用第二級毒品罪、及贓物等罪
    ，經本院所判處之上開有期徒刑，及其因犯偽造文書罪經臺
    灣彰化地方法院所判處之上開有期徒刑，後並經臺灣彰化地
    方法院裁定此部分之應執行刑為有期徒刑二年八月確定。嗣
    經入監接續服刑，已於九十四年十一月二十五日因假釋出監
    並交付保護管束，後至九十五年九月二十日假釋期滿，其假
    釋未被撤銷而視為執行完畢。又乙○○最近一次施用毒品案
    件部分，經臺灣彰化地方法院裁定移送強制戒治後，係於九
    十二年一月十一日執行完畢釋放。
二、詎乙○○仍不知悛悔，於上開強制戒治執行完畢釋放後五年
    內，仍於下列時間與地點，分別為下列施用第一、二級毒品
    之行為，其犯罪情形如下：
（一）乙○○於九十五年九月二十日晚上某時許，在其真實姓名
      年籍不詳、綽號「阿兄」之友人位於彰化縣芳苑鄉住所，
      以將海洛因摻入香菸中點燃吸食煙霧之方式，施用第一級
      毒品海洛因一次。另又以將甲基安非他命置入玻璃球中點
      燃吸食煙霧之方式，施用第二級毒品甲基安非他命一次。
      嗣於九十五年九月二十一日（起訴書誤載為二十日）在彰
      化縣警察局芳苑分局接受尿液採集，經送驗結果，分別呈
      甲基安非他命及嗎啡陽性反應。
（二）乙○○又於九十五年十二月二十日，在位於彰化縣芳苑鄉
      ○○段七七七之一二六八地號之工寮，以將海洛因摻入香
      菸中點燃吸食煙霧之方式，施用第一級毒品海洛因一次。
      另又以將甲基安非他命置入玻璃球中點燃吸食煙霧之方式
      ，施用第二級毒品甲基安非他命一次。嗣於九十五年十二
      月二十日上午九時三十五分許，在臺灣彰化地方法院檢察
      署接受尿液採集，經送驗結果，分別呈甲基安非他命及嗎
      啡陽性反應。
（三）乙○○又再於九十六年一月七日晚上十時三十分許之前之
      某時，在位於彰化縣芳苑鄉○○段七七七之一二六八地號
      之工寮，以將海洛因摻入香菸中點燃吸食煙霧之方式，施
      用第一級毒品海洛因一次。另又以將甲基安非他命置入玻
      璃球中點燃吸食煙霧之方式，施用第二級毒品甲基安非他
      命一次。嗣於九十六年一月七日晚上十時三十分許，經警
      在位於彰化縣芳苑鄉○○段七七七之一二六八地號之工寮
      查獲，扣得其所有並供己施用之第一級毒品海洛因二包（
      合計淨重○．二六公克，空包裝總重○．七五公克）、第
      二級毒品甲基安非他命一包（淨重○．二七公克，空包裝
      重○．三五公克）、及其所有並供施用甲基安非他命之用
      之玻璃球吸食器一支，並採集其尿液送驗後，結果呈嗎啡
      及甲基安非他命陽性反應，始悉上情。
三、案經彰化縣警察局芳苑分局及鹿港分局報請臺灣彰化地方法
    院檢察署檢察官偵查起訴。
    理  由
一、本案上訴人即被告乙○○（以下簡稱為被告）對於上開非法
    施用第一級毒品海洛因、及第二級毒品甲基安非他命之事實
    ，已於原審法院及本院審理時，均坦白承認。且被告各於上
    開時間被採集之尿液經以氣相層析質譜儀（即ＧＣ／ＭＳ）
    方法檢驗結果，確均呈第一級毒品海洛因於人體代謝後之嗎
    啡、及第二級毒品甲基安非他命之陽性反應，此情分別有彰
    化縣警察局鹿港分局委託檢驗尿液代號與真實姓名對照表、
    應受尿液採驗人尿液檢體採集送驗紀錄表、詮昕科技股份有
    限公司九十五年十月三日第00000000號、九十六年
    一月十日第五Ｃ二八○○八三號、九十六年一月二十四日第
    00000000號濫用藥物尿液檢驗報告等件附卷足證（
    見臺灣彰化地方法院檢察署九十五年度毒偵字第三○九號卷
    第一三頁、九十五年度毒偵字第四八三六號卷第七至九、二
    三頁，原審法院卷第二三頁）。又被告於九十六年一月七日
    晚上十時三十分許，在彰化縣芳苑鄉○○段七七七之一二六
    八地號之工寮被警查獲之白色粉末二包均含海洛因成分，二
    包合計淨重○．二六公克，空包裝總重○．七五公克；另白
    色晶體一包含甲基安非他命成分，淨重○．二七公克，空包
    裝重○．三五公克；此情亦有法務部調查局九十六年二月二
    日調科壹字第○九六二三○○八六九○號鑑定書（原審卷宗
    第二三之一頁）、及九十六年六月二十八日調科壹字第○九
    六二二一六一六五○號鑑定書（見本院卷宗第五○頁）在卷
    可憑。此外，復有照片十二張附卷及玻璃球吸食器一支扣案
    足佐，足證被告上開施用第一級毒品海洛因及施用第二級毒
    品甲基安非他命之自白確與事實相符，堪以採信。本案被告
    前因施用毒品案件，曾經臺灣彰化地方法院裁定移送強制戒
    治，並於九十二年一月十一日執行完畢釋放之事實，另有臺
    灣彰化地方法院檢察署刑案資料查註紀錄表及本院被告全國
    前案紀錄表在卷可據；則被告確有於受上開強制戒治之執行
    完畢後，於五年內再犯本案施用第一級毒品、第二級毒品各
    三次之犯行，其事證已臻明確，被告犯行堪以認定，應予依
    法論科。
二、查海洛因及甲基安非他命，分屬毒品危害防治條例第二條第
    二項第一款、第二款所規定之第一、二級毒品，不得非法持
    有及施用。被告非法持有進而施用第一級毒品海洛因、及第
    二級毒品甲基安非他命，核其所為，就非法施用第一級毒品
    海洛因部分，係犯毒品危害防制條例第十條第一項之施用第
    一級毒品罪；就非法施用第二級毒品甲基安非他命部分，係
    犯毒品危害防制條例第十條第二項之施用第二級毒品罪。至
    其為供施用而分別持有第一、二級毒品之低度行為，已被施
    用第一、二級毒品之高度行為所吸收，均不另論罪。被告所
    犯上開六罪間，其犯意各別，行為殊異，應予分論併罰。公
    訴人認被告上開施用第一級毒品之犯行，及施用第二級毒品
    之犯行，各屬「集合犯」之實質上一罪，為本院本案所不採
    （理由另如後述）。又本案被告曾於九十年間，因犯贓物罪
    及施用毒品罪，經臺灣彰化地方法院分別判處有期徒刑三月
    、及八月確定，後並經臺灣彰化地方法院裁定其應執行刑為
    有期徒刑九月確定；其後被告又於九十一年間，因犯偽造文
    書罪，經臺灣彰化地方法院判處有期徒刑四月確定，復因其
    於八十八年間所犯寄藏子彈罪、施用第一級毒品罪、施用第
    二級毒品罪、及贓物罪，經本院分別判處之有期徒刑一年二
    月、十月、五月、五月，及定應執行刑有期徒刑二年六月，
    亦經最高法院於九十二年五月八日駁回上訴確定，被告因犯
    寄藏子彈罪、施用第一級毒品罪、施用第二級毒品罪、及贓
    物等罪，經本院所判處之上開有期徒刑，及其因犯偽造文書
    罪經臺灣彰化地方法院所判處之上開有期徒刑，後並經臺灣
    彰化地方法院裁定此部分之應執行刑為有期徒刑二年八月確
    定；嗣經入監接續服刑，被告已於九十四年十一月二十五日
    因假釋出監並交付保護管束，後至九十五年九月二十日假釋
    期滿，其假釋未被撤銷而視為執行完畢：以上各情亦有臺灣
    彰化地方法院檢察署刑案資料查註紀錄表及本院被告全國前
    案紀錄表在卷可據。被告於受上開有期徒刑之執行完畢後，
    五年以內再因故意而犯事實欄二之（二）（三）所示有期徒
    刑以上之四罪，均為累犯，均應各依刑法第四十七條第一項
    之規定，分別加重其刑。扣案之海洛因二包（合計淨重○．
    二六公克，空包裝總重○．七五公克）、甲基安非他命一包
    （淨重○．二七公克，空包裝重○．三五公克），分屬第一
    、二級毒品，其包裝所沾染之毒品亦無法析離，均應依毒品
    危害防制條例第十八條第一項前段之規定宣告沒收銷燬之。
    至於扣案之玻璃球吸食器一支，係被告所有並供施用第二級
    毒品甲基安非他命用之物，業據被告供承在卷，應依刑法第
    三十八條第一項第二款之規定宣告沒收。
三、本件公訴人之公訴意旨，雖另指訴：被告自九十五年九月二
    十日凌晨二時許起，至九十六年一月七日下午五時許止，除
    上開經本院判決有罪之施用第一級毒品海洛因、第二級毒品
    甲基安非他命各三次之犯行之外，尚另分別有多次施用第一
    級毒品海洛因、及施用第二級毒品甲基安非他命之行為，因
    認被告就此部分，另涉犯毒品危害防制條例第十條第一項、
    第二項之施用第一、二級毒品罪嫌。然按犯罪事實應依證據
    認定之，無證據不得認定犯罪事實，此於刑事訴訟法第一百
    五十四條第二項定有明文。復按被告之自白，不得作為有罪
    判決之唯一證據，仍應調查其他必要之證據，以察其是否與
    事實相符，刑事訴訟法第一百五十六條第二項亦有明文規定
    。經查，公訴人指訴被告涉有此部分之犯行，係以被告之自
    白，為其唯一之論據，此外即無其他證據足堪佐認上開自白
    確與事實相符，則依前開刑事訴訟法所定之證據法則，自難
    逕認被告尚有此部分非法施用第一級毒品海洛因、及非法施
    用第二級毒品甲基安非他命之犯行。茲因公訴人認此部分與
    被告上開經本院論罪科刑部分，有「集合犯」之實質上一罪
    關係，爰不就此部分，另為被告無罪之判決。
四、本案公訴人之上訴意旨，雖以：被告尚有自九十五年十一月
    間某日起，至九十六年三月十四日中午十一時許止，在彰化
    縣芳苑鄉○○段七七七之一二六八地號廢棄雞寮等處，分別
    以將海洛因摻入香菸中點燃吸食煙霧之方式，及將甲基安非
    他命置入玻璃球中點燃吸食煙霧之方式，分別施用第一級毒
    品海洛因及第二級毒品甲基安非他命多次，因被告施用第一
    、二級毒品有成癮性，有反覆延續實施之性質，在法律評價
    上應各屬「集合犯」之裁判上一罪，此部分應屬本案起訴效
    力所及等情，上訴指摘原審未及併案審理不當。惟刑法所謂
    之「集合犯」，係指刑事法若干犯罪態樣，本質上具有反覆
    、延續實行之特徵，依社會通念於客觀上亦認為符合一個反
    覆、延續性之行為觀念，故立法時乃特別歸類，並將之定為
    犯罪構成要件之行為要素，而於刑法評價認應僅成立一罪之
    犯罪（如經營、從事業務等等行為概念）而言。上開業經立
    法特別歸類，並將之定為犯罪構成要件之行為要素，係屬「
    集合犯」之重要特徵，且已被列為犯罪構成要件而可藉以認
    定犯罪行為人之犯罪是否與犯罪構成要件該當。而集合犯係
    屬實質上一罪，與連續犯係屬裁判上一罪之情形本有不同。
    故九十五年七月一日施行之刑法雖有廢除連續犯之規定（並
    同時廢除常業犯之規定），但本案被告所犯之施用第一、二
    級毒品罪，其犯罪構成要件（即施用第一、二級毒品）並未
    經修正，亦即未經立法特別歸類，並將之定為犯罪構成要件
    之行為要素，尚難以刑法連續犯廢除之事實及立法理由，即
    一方面，就已經成癮並反覆多次施用第一、二級毒品之犯罪
    行為人，認定毒品危害防制條例第十條第一、二項之罪係屬
    「集合犯」之實質上一罪；另一方面，就實際並未成癮且間
    隔甚久才再施用第一、二級毒品之犯罪行為人，因其實際確
    未成癮，則認其二、三次所犯毒品危害防制條例第十條第一
    項之罪，應該分論併罰（同經立法廢除之常業犯，亦同不能
    以常業竊盜、常業詐欺、常業重利等等常業犯之規定亦被廢
    除之事實，及廢除之立法理由，即認刑法第三百二十條、第
    三百三十九條第一項、第三百四十四條等等規定，對於多次
    竊盜、詐欺、重利之犯罪行為人，均屬集合犯）。本案檢察
    官起訴及上訴意旨所主張被告施用第一、二級毒品為「集合
    犯」之法律見解，為本院本案所不採。
五、本案本院審理期間，臺灣彰化地方法院檢察署檢察官雖先後
    以該署九十六年五月十日彰檢良正九六毒偵一九三五字第一
    八六○四號函、九十六年五月二十一日彰檢良正九六毒偵二
    ○七八字第二○一一八號函、九十六年七月五日彰檢良正九
    六毒偵二五六○字第二七○三六號函、九十六年七月十九日
    彰檢良收九六毒偵三○四○字第二九二一四號函、九十六年
    九月四日彰檢良收九六毒偵三七八九字第三六六四九號函，
    將該署所受理之九十六年度毒偵字第一九三五、一九六七、
    二○七八、二五六○、三○四○、三七八九號刑事偵查案件
    ，以被告於上開刑事偵查案件所涉非法施用第一、二級毒品
    之犯行，與被告經本院本案論罪科刑之非法施用第一、二級
    毒品犯行之間，屬「集合犯」之實質上一罪，為本案起訴效
    力所及為由，移請本院本案併案審理。惟就移送併辦意旨所
    指被告在九十六年一月七日晚上十時三十分之前，尚有非法
    施用第一、二級毒品部分，並無旁證足佐。而就移送併辦意
    旨所指被告在九十六年一月七日晚上十時三十分之後又有施
    用第一、二級毒品部分，因本院本案不採被告施用第一、二
    級毒品為「集合犯」之法律見解，此部分並非本案起訴效力
    所及，本院本案尚屬無從併案審理，應退由退由臺灣彰化地
    方法院檢察署檢察官另為適當之處分，併此敘明。
六、原審判決就被告上開所犯予以論罪科刑，固屬有見，公訴人
    上訴意旨為「集合犯」之主張，被告上訴意旨指摘原審判決
    量刑及定應執行刑過重，其等之上訴雖均無理由；惟原審判
    決未及依法務部調查局鑑定結果審認扣案第一、二級毒品之
    重量，尚有未當，且被告上開犯罪，其犯罪時間均在九十六
    年四月二十四日以前，所犯依據「中華民國九十六年罪犯減
    刑條例」第二條第一項第三款之規定，均得減其刑期各二分
    之一，原審判決未及適用「中華民國九十六年罪犯減刑條例
    」之上開規定，予以減刑，此部分亦有未合。原審判決既有
    上開可議之處，即屬無可維持，自應由本院將原審判決予以
    撤銷改判。爰審酌被告之品行、非法施用第一、二級毒品之
    犯罪情節、及雖坦承犯罪但仍未能戒絕毒品等一切犯罪情狀
    ，仍就被告所犯施用第一級毒品三罪及施用第二級毒品三罪
    ，各量處如主文第二項所示之宣告刑；並依據「中華民國九
    十六年罪犯減刑條例」第二條第一項第三款之規定，分別減
    刑如主文第二項所示。被告所犯上開各罪，本院並依法就其
    減得之刑定其應執行之刑期為有期徒刑一年三月。扣案之第
    一級毒品海洛因二包（合計淨重○．二六公克，空包裝總重
    ○．七五公克）、第二級毒品甲基安非他命一包（淨重○．
    二七公克，空包裝重○．三五公克），均依法宣告沒收銷燬
    之；扣案之玻璃球吸食器一支亦依法宣告沒收。
七、據上論斷，應依刑事訴訟法第三百六十九條第一項前段、第
    三百六十四條、第二百九十九條第一項前段、毒品危害防制
    條例第十條第一項、第二項、第十八條第一項前段、刑法第
    十一條前段、第四十七條第一項、第三十八條第一項第二款
    、第五十一條第五款、中華民國九十六年罪犯減刑條例第二
    條第一項第三款、第七條、第十條第一項，判決如主文。
本案經檢察官甲○到庭執行職務。
中    華    民    國    97    年     1    月     9    日
            刑事第三庭  審判長法  官  王  增  瑜
                              法  官  梁  堯  銘
                              法  官  廖  柏  基
施用第一級毒品部分，得上訴。
施用第二級毒品部分，不得上訴。
上列正本證明與原本無異。
如不服本判決應於收受送達後十日內向本院提出上訴書狀，其未
敘述上訴之理由者並得於提起上訴後十日內向本院補提理由書（
均須按他造當事人之人數附繕本）。
                              書記官  王  麗  英
中    華    民    國    97    年    1     月    9     日
附錄條文
毒品危害防制條例第10條
施用第一級毒品者，處6月以上5年以下有期徒刑。
施用第二級毒品者，處3年以下有期徒刑。


司法院資訊處製作；財團法人民間司法改革基金會備份。
